臺灣臺南地方法院民事裁定
                                  111年度家調裁字第118號
聲請人即反
請求相對人  莊信民  

代  理  人  王佩心律師（法扶律師）
相對人即反
請求聲請人  莊青蓉  

            莊曜鴻  

上一代理人  游嵥彥律師
上列聲請人請求給付扶養費事件及相對人反請求減輕或免除扶養
義務事件，本院合併裁定如下：
    主    文
一、聲請人之聲請駁回。
二、相對人對於聲請人之扶養義務均應予免除。
三、第一、二項程序費用均由聲請人負擔。
    理    由
一、本件聲請人即反請求相對人（下稱聲請人）莊信民請求相對
    人即反請求聲請人莊青蓉、莊曜鴻 （下合稱相對人）給付
    扶養費，相對人嗣提起反請求，聲請減輕或免除對於聲請人
    之扶養義務，茲因反請求部分為當事人不得處分之事項，但
    兩造於調解程序，已就聲請人對於相對人於成年前有未盡扶
    養照顧之事實（亦即相對人有無得以減輕或免除對於聲請人
    扶養義務之事實）均不爭執，並依據家事事件法第33條第1
    項規定合意聲請本院裁定終結，有民國111年8月3日合意程
    序筆錄在卷可稽，本院自應依此裁定，合先敘明。　　
二、聲請人聲請意旨略以：
(一)聲請人前與莊陳清娥結婚，嗣於91年1月14日離婚，生下相
    對人及陳慧卿、莊慧敏、莊慧珍共5名子女，又莊慧敏、莊
    慧珍已死亡，陳慧卿則已於85年8月19日出養他人，故聲請
    人之法定直系血親卑親屬僅餘相對人。
(二)聲請人現年87歲，無工作、無存款，原每月領有中低收入戶
    老人生活津貼，惟經臺南市政府社會局准予公費收容安置於
    臺南市私立和春老人照顧中心後，即無法受領前揭老人生活
    津貼，致聲請人目前毫無收入，不能維持生活，此有臺南市
    政府函文為憑，為此聲請人請求相對人給付扶養費用。又依
    臺南市每月平均支出為新臺幣（下同）21,019元，相對人各
    負擔2分之1，即每人每月應各給付聲請人10,510元之扶養費
    用等語。
(三)並聲明：相對人應自本狀送達翌日起至聲請人死亡之前一日
    止，按月於每月5日前各給付聲請人扶養費10,510元，如遲
    誤一期未履行或未為給付，其後12期之期間視為亦已到期。
    聲請程序費用由相對人負擔。　　
三、相對人答辯及反請求意旨略以：
(一)相對人莊青蓉自有記憶以來，就由母親一人獨立扶養相對人
    ，故相對人莊青蓉於10餘歲即外出打工，故於相對人莊青蓉
    10餘歲後，聲請人即未扶養過相對人莊青蓉，而相對人莊青
    蓉現為家庭主婦，育有二名子女，無餘力支付聲請人生活所
    需相關費用，故請求免除相對人莊青蓉對聲請人之扶養義務
    。
(二)相對人莊曜鴻則係母親與聲請人於75年分居後，即未照顧、
    扶養相對人莊曜鴻，相對人莊曜鴻現於早餐店工作，月收入
    3、4萬元，已婚，育有3名子女，需負擔家計及母親生活所
    需相關費用，無餘力支付聲請人生活所需相關費用，故請求
    免除相對人莊曜鴻對聲請人之扶養義務等語。
四、經查：
(一)按直系血親相互間，互負扶養義務；直系血親卑親屬為直系
    血親尊親屬之第一順序扶養義務人，且以親等近者先負扶養
    義務；受扶養權利者，以不能維持生活而無謀生能力者為限
    ；前項無謀生能力之限制，於直系血親尊親屬，不適用之，
    民法第1114條第1款、第1115條第1項第1款、第2項、第1117
    條第1項、第2項規定甚明。查聲請人主張其為相對人之父，
    聲請人為相對人之一親等直系血親尊親屬乙節，有兩造戶籍
    謄本為憑，而依聲請人稅務電子閘門財產所得調件明細表記
    載，聲請人於109年度全無所得收入，已達不能維持生活之
    程度，依上開規定，足認相對人對於聲請人負有法定扶養義
    務。
(二)次按民法第1118條之1第1項規定：「受扶養權利者有下列情
    形之一，由負扶養義務者負擔扶養義務顯失公平，負扶養義
    務者得請求法院減輕其扶養義務：一、對負扶養義務者、其
    配偶或直系血親故意為虐待、重大侮辱或其他身體、精神上
    之不法侵害行為。二、對負扶養義務者無正當理由未盡扶養
    義務」；第2項規定：「受扶養權利者對負扶養義務者有前
    項各款行為之一，且情節重大者，法院得免除其扶養義務」
    。經查：兩造對於聲請人與陳清娥於75年分居後即未扶養照
    顧相對人，兩造同意由法官裁定免除相對人扶養義務；相對
    人皆無餘力支付聲請人生活所需相關費用等節，均不爭執，
    並於調解期日製作合意程序筆錄在案，綜上可認聲請人無正
    當理由對相對人未盡扶養義務，其情節已達重大之程度。
(三)從而，聲請人請求相對人給付扶養費，為無理由，應予駁回
    ；相對人請求免除對於聲請人之扶養義務，核與民法第1118
    條之1第2項之規定相符，為有理由，應予准許，爰分別裁定
    如主文第1、2項所示。　　
五、依家事事件法第97條，非訟事件法第21條第2項，民事訴訟
    法第95條、第78條，裁定如主文。  
中　　華　　民　　國　　111 　年　　11　　月　　14　　日
                  家事法庭    法  官    許育菱
以上正本係照原本作成。
如不服本裁定應於送達後10日內向本院提出抗告狀，並繳納抗告
費新臺幣1,000元。
中　　華　　民　　國　　111 　年　　11　　月　　14　　日
                              書記官　曾建中